臺灣高等法院高雄分院刑事判決　　　　　　　　　　九十三年度上訴字第四七號
　　上　訴　人　臺灣高雄地方法院檢察署檢察官
　　被　　　告　丙○○
　　被　　　告　丁○○
　　被　　　告　甲○○
　　共　　　同
　　選任辯護人　己○○　　律師
　　　　　　　　戊○○
　　被　　　告　乙○○
　　選任辯護人　吳澄潔
　　　　　　　　己○○　　律師
　　　　　　　　戊○○
右上訴人因被告等違反槍砲彈藥刀械管制條例案件，不服臺灣高雄地方法院九十二年
度訴字第一八四九號中華民國九十三年四月八日第一審判決（起訴案號：臺灣高雄地
方法院檢察署九十二年度偵字第四六○二號），提起上訴，本院判決如左：
      主  文
原判決撤銷。
丙○○、丁○○、乙○○、甲○○共同違反獵捕野生動物不得使用禁止之方式及未具
族群量逾越環境容許量之條件，獵捕保育類野生動物，均處有期徒刑陸月，如易科罰
金，均以參佰元折算壹日。丁○○、乙○○、甲○○均緩刑貳年。扣案之土造長槍貳
把（槍枝管制編號0000000000、0000000000）、火藥壹瓶、鐵珠壹瓶、底火壹罐（貳
拾貳片）、火藥填充盒貳拾參個及鐵條壹支，均沒收。
      事  實
一、丙○○、丁○○、乙○○、甲○○均明知山羌係屬珍貴稀有且因族群量未逾越環
    境容許量，業經中央主管機關行政院農業委員會公告為珍貴稀有之保育類野生動
    物，應予保育，除非其族群量逾越環境容許量，且已經主管機關許可，否則不得
    騷擾、虐待、獵捕、宰殺或為其他利用，且不得使用陷阱、獸鋏或特殊獵捕工具
    獵捕該野生動物，竟基於共同犯意之聯絡，於民國（以下同）九十二年二月二十
    四日十七時許，由丙○○帶自製土造長槍一把（槍枝管制編號0000000000號）
    、乙○○亦帶自製土造長槍一把 (槍枝管製編號0000000000號），及丙○○另
    帶其購買之火藥一瓶、鐵珠一瓶、底火一罐、火藥填充盒二十三個及鐵條一支
    等工具，搭乘乙○○所有，由乙○○駕駛後載其妻甲○○及丙○○、丁○○之車
    號1259-G號吉普車至高雄縣桃源鄉國有林班地第六十林班之非屬於劃定之野生動
    物保護區內狩獵保育類之山羌等野生動物。由丙○○持前開長槍射殺，並由丁○○在旁協助撿拾所射殺之野生動物。四人以此方式，共同獵得保育類野生動物山
    羌一隻，及非保育育類野生動物白面鼯鼠十一隻、大赤鼯鼠二隻。嗣於翌日清晨
    七時五十分許，乙○○駕駛前述吉普車後載其妻甲○○及丙○○、丁○○與獵得
    之前述野生動物放置在後車廂下山，在上開林班地出雲山林道，為高雄縣政府警
    察局六龜分局刑事組警員當場查獲，並扣得山羌一隻、白面鼯鼠十一隻、大赤鼯
    鼠二隻，及丙○○、乙○○所有供犯罪所用之獵具土造長槍各一把（槍枝管制編
    號0000000000、0000000000號）、火藥一瓶、鐵珠一瓶、底火一罐（二十二片）
    、火藥填充盒二十三個（起訴書誤載為二十六個）及鐵條一支等物。
二、案經高雄縣政府警察局六龜分局移送台灣高雄地方法院檢察署檢察官偵查起訴。
      理  由
一、訊之被告乙○○、甲○○否認違反野生動物保育法，被告乙○○辯稱：當天是前
    往山區洗溫泉，不是去打獵，山羌非我獵得云云；被告甲○○辯稱：是要前往該
    處洗溫泉，不知道丙○○攜帶獵槍上山打獵云云。惟查：右揭獵得山羌一隻之事
    實，業据被告丙○○、丁○○坦承不諱，核與證人即查獲本案之員警邱棟樑於原
    審九十二年八月七日審理中證述之情節相符，並有扣案之山羌照片可証，又該扣
    案之山羌一隻，經送鑑定結果，確實屬於珍貴稀有之保育類野生動物，亦有國立
    屏東科技大學技術合作處野生動物保育服務中心物種鑑定書一紙在卷可憑（見偵
    查卷第卅五頁），並有保育類野生動物山羌一隻，及非保育類野生動物白面鼯鼠
    十一隻、大赤鼯鼠二隻，以及土造長槍二把、火藥一瓶、鐵珠一瓶、底火一罐（
    二十二片）、火藥填充盒二十三個及鐵條一支等物扣案足資佐證，又九十二年二
    月間在高雄縣桃源鄉境內並無公告山羌為族群量逾越環境容許量而准予獵捕宰殺
    ，此有高雄縣政府九十三年五月廿四日府農自字第○九三○一○二六七六號函可
    稽，足証被告丙○○、丁○○二人自白與事實相符，又被告乙○○、甲○○雖否
    認一起前往打獵，惟共同被告丙○○於警訊中陳稱：「（問：你與乙○○、甲○○、丁○○等四人於何時上山﹖至何處打獵﹖）答：是於昨日下午十七時左右一
    起上山到出雲山林道馬里橋下游靠近野溪溫泉處打獵的」「是我提議打獵的」等
    語（見九十二年二月廿五日警訊筆錄），依上開丙○○之陳述，參以被告乙○○
    亦有帶自製獵槍，扣案山羌是在其車上查獲，足見被告丙○○、丁○○、乙○○
    、甲○○四人應係約好一起前往打獵並洗溫泉，是被告乙○○、甲○○應有一起
    共同前往打獵，其等對於被告陳勝殺射殺保育類野生動物，有犯意連絡，應共負
    刑責，事證明確，其等所辯係卸責之詞，不足採信，被告四人犯行均堪予認定。
二、核被告丙○○、丁○○、乙○○、甲○○四人在非族群量逾越環境容許量且亦未
    經地方主管機關許可之下，使用獵槍獵捕屬於保育類野生動物山羌之行為，係違
    反野生動物保育法第十八條第一項第一款之規定，應依同法第四十一條第一項第
    一款未具族群量逾越環境容許量之條件，獵捕保育類野生動物罪論處。被告丙○○、丁○○、乙○○、甲○○四人，就前開犯行，具有犯意聯絡及行為分擔，均
    為共同正犯。
三、公訴意旨另以：被告丙○○、丁○○、乙○○、甲○○，明知未經許可不得製造
    、持有長槍，猶於九十一年（起訴書誤載為九十年）年中某日，在南投縣山區某
    處，未經申請許可自製具有殺傷力之土造長槍一支（扣案槍枝均以打擊底火引爆
    槍管內火藥為發射動力，管制編號為0000000000號）。嗣於九十二年二月二十四
    日十七時許，被告丙○○、丁○○，共同基於持有土造長槍之犯意聯絡，由被告
    丙○○攜帶前開長槍及自行購買之火藥一瓶、鐵珠一瓶、底火一罐、火藥填充盒
    二十三個及鐵條乙支作為獵殺保育類野生動物之用具，及由被告乙○○帶其自
    製之一另支長槍，一同前往高雄縣桃源鄉國有林班地第六十林班狩獵，並於翌日
    七時五十分許，在上開林班地出雲山林道，為高雄縣警察局六龜分局刑事組員警
    當場查獲，並扣得長槍二支、火藥一瓶、鐵珠一瓶、底火一罐（底火二十二片）
    、火藥填充盒二十三個及鐵條乙支等物，因認被告丙○○、丁○○、乙○○、甲○○另涉有槍砲彈藥刀械管制條例第十一條第四項之共同未經許可持有自製獵槍
    罪嫌。
    訊據被告丙○○固坦承於前開時地自製並持有土造獵槍一支等情不諱，惟堅決否
    認有何違反槍砲彈藥刀械管制條例之犯行，辯稱：自製獵槍係供平日防範野生動
    物破壞其耕作之農作物之用等語；另被告丁○○、乙○○、甲○○亦均否認持有
    前述槍械，均辯稱：扣案之可擊發之獵槍是丙○○所有，非我們所持有等語；其
    等辯護人亦辯稱：原住民因生活習俗自製及持有獵槍，法律已除罪化，改為處行
    政罰等語。經查：
（一）上開查扣之土造獵槍二支經送請鑑定之結果，認係由具擊發機構之木質槍身加
      裝土造金屬槍管而成之土造長槍，以打擊底火（藥）引爆槍管內火藥為發射動
      力，機械性能良好，可供擊發使用，認具殺傷力等情，有內政部警政署刑事警
      察局九十二年四月二十三日刑鑑字第○九二○○三六七六○號鑑驗通知書一份
      附卷可稽。
（二）惟按原住民基於不同之文化傳統，其所追求之價值與其他族群迥然不同，其傳
      統生活之內涵與其他族群有甚大之差異。而原住民依先祖所留下之傳統方式製
      造簡易獵槍上山獵捕飛禽走獸，並將所得獵物與族人分享，本屬原住民傳統生
      活方式中極為重要之一部分，此乃眾所皆知之事實。近年來，原住民之生活型
      態雖已因社會之整體發展及族群之融合而發生重大之改變，其專以狩獵為生或
      以狩獵為主要生活內容者，雖已極為罕見，惟自製簡易獵槍，於農閒或工作之
      餘入山狩獵，仍屬部分原住民難以忘情之生活內容。是以，立法者乃逐次修改
      法律，並再於九十三年六月二日修正公布槍砲彈藥刀械管制條例二十條第一項
      明定：「原住民未經許可，製造、運輸或持有自製之獵漁槍，或漁民未經許可
      ，製造、運輸或持有自製之漁槍，供作生活工具之用者，處新臺幣二千元以上
      二萬元以下罰鍰」，就原住民供做生活用而製造、運輸或持有自製之獵漁槍，
      由刑罰改為行政罰，而予以除罪化。依據該條修正立法說明：「刪除『減輕或
      免除其刑』幾字，給予除罪化．．．因為既然屬於供作生活上及文化上工具之
      用，而無據為犯罪工具的意圖．．．以落實憲法增修條文及符合本條例多元化
      主義的政策目標與規範意旨」，可知此次修法之主要目的，乃在貫徹憲法增修
      條文第十條第十一項：「國家肯定多元文化，並積極維護發展原住民族語言及
      文化」之精神，落實保障原住民原有生活及文化習慣之立法政策。綜合立法者
      正視原住民文化之差異性而於歷次修法所展現對原住民文化傳統之尊重和寬容
      ，槍砲彈藥刀械管制條例第二十條第一項所謂：「原住民製造、運輸或持有而
      供作生活工具之用之自製獵槍」自應解釋為：「原住民本於其文化傳統所形成
      之特殊習慣，專為其於生活中從事狩獵、祭典等活動使用，而以傳統方式所製
      造、運輸或持有之自製簡易獵槍」，故原住民本於其文化傳統所形成之特殊習
      慣，專為其於生活中所從事之狩獵活動為目的，而以傳統方法製造或持有簡易
      獵槍，即應有前揭規定之適用，不以恃狩獵為生或以狩獵為其生活主要內容者
      為限，始與立法本旨相契合。
（三）被告丙○○、丁○○、乙○○為排灣族山地原住民，且其戶籍原設在屏東縣三
      地門鄉，此有戶籍謄本一份在卷可稽（見原審卷第一○三、一○四、一○七頁
      ）。另因社會整體發展急遽變遷，原住民族社會型態亦隨之改變，其專以狩獵
      為生或以狩獵為主要生活內容者，已極為罕見，而原住民傳統之生活型態已無
      法維持其日常生活所需，原住民因此而分散在台灣各地就業、就學，以適應社
      會高度發展所需之經濟能力及競爭力，但遇有節慶時，散居各地之部落住民絕
      大部分均會各自回到其所屬部落裏參加慶賀，其於工作休閒之際，自大多以其
      原始之方式為休閒活動，與平地同胞之遇有節慶或休閒方式，雖有不同，惟實
      具有異曲同工之妙。況原住民對其生活型態，較平地同胞更為根生，每每無法
      忘懷，傳統之狩獵文化尤然。再經原審向行政院原住民委員會函詢，該會亦表
      示：排灣族人氏係為擅長狩獵民族，其耕作地皆以偏遠山區為其主要工作據點
      ，該族基於族群傳統習性，及生命禮儀和歲時祭儀均有狩獵行為，其中以「五
      年祭」為該族全年最為盛大祭典，且平時出外工作均有攜帶獵槍之習慣，亦有
      該委員會九十二年十二月二十三日原民教字第○九二○○三八○四三號函一份
      在卷可參。而所謂「自製獵槍」，依內政部台內警字第八七七０一一六六號
      函示意旨，係指原住民依傳統習慣專供捕獵維生之生活工具，由申請人自行獨
      力製造或與非以營利為目的之原住民在警察分局核准之報備地點協力製造完成
      ，以逐次由槍口裝填黑色火藥於槍管內，打擊底火或他法引爆，將填充之射出
      物射出，非使用具有彈頭、彈殼及火藥之子彈者。另「射出物」，則係指供自
      製獵槍引爆槍管內火藥後發射之用，填充於槍管內，遠小於槍管內內徑之固體
      物，如玻璃、彈丸等，且不含具有彈頭、彈殼及火藥之子彈。是原住民得以自
      行製造之獵槍打獵，並以裝填「黑色火藥」於槍管內，以打擊底火等方法加以
      引爆，將填充物射出方式為之。而本件扣案之獵槍鋼管與槍把係以簡易之螺絲
      釘連接，再纏繞紅色之膠帶，亦有扣案槍枝之照片在卷可稽，其製作相當簡略
      ，顯係被告丙○○、乙○○自行製造。另參以扣案物品中尚有火藥、底火、火
      藥填充盒及鋼珠等物，顯見被告丙○○、乙○○二人自製之獵槍係以火藥、底
      火加入獵槍槍管內，再以彈珠為射出物，與上開函示相符，自屬「自製獵槍」
      無訛。
（四）被告丙○○、乙○○未經許可自製後進而持有其他可發金屬或子彈具有殺傷力
      之槍枝，依上開說明，該獵槍既屬「自製獵槍」，且排灣族人既有狩獵之習慣
      ，仍應認為係基於文化傳統所形成之習慣，專為其於生活中所從事之狩獵為目
      的，而以傳統方法製造或持有之槍枝，係屬「供其生活所用」之工具，依修正
      後槍砲彈藥刀械管制條例第二十條第一項之規定，被告丙○○、乙○○之行為
      已屬刑罰所不罰；又被告丙○○、丁○○、乙○○均為排灣族山地原住民，已
      如前述，排灣族基於族群傳統習性，及生命禮儀和歲時祭儀均有狩獵行為，其
      等原住民因生活習俗持有自製獵亦屬不罰。
（五）被告甲○○，固與被告丙○○於案發當天共同前往山區獵殺山羌等保育類野生
      動物，惟扣案之土造獵槍二支，係分由被告丙○○、乙○○自製完成，且在被
      告丙○○、乙○○之持有之中，業據被告丙○○、乙○○自承在卷，被告甲○○係一女子，相較於男子，自不懂獵槍之使用，被告甲○○並未實際持有扣案
      之獵槍，且其夫即被告乙○○係排灣族原住民，而原住民因生活習俗持有自製
      獵應屬不罰，已如前述，從而被告甲○○亦不構成持有自製獵槍罪。
    綜上所述，因原住民持有自製獵槍法律已除罪化，原住民因生活習俗持有自製獵
    槍應屬不構成刑罰，尚難認被告丙○○、丁○○、乙○○、甲○○構成槍砲彈藥
    刀械管制條例第十一條第四項之未經許可持有自製獵槍罪，惟公訴人認此部分與
    前開論罪之違反野生動物保育法部分，具有牽連犯之裁判上一罪之關係，爰不另
    為無罪之諭知，附此敘明。
四、原審予以論科，固非無見，惟查被告乙○○、甲○○應有一起打獵，原審認被告
    乙○○、甲○○未參與犯罪，尚有未洽，檢察官上訴認被告乙○○、甲○○亦有
    違反野生動物保育法，為有理由，原判決此部分自應予撤銷改判。審酌被告等獵
    捕保育類野生動物，破壞自然生態之平衡及物種之多樣性，惟其獵捕之保育類野
    生動物數量尚少，僅山羌一隻，侵害情節非大等一切情狀，爰均量處有期徒刑六
    月，並均諭知如易科罰金以三百元折算一日。再查被告丁○○、乙○○、甲○○
    未曾受有期徒刑以上刑之宣告，此有台灣高等法院被告全國前案紀錄表附卷可稽
    ，因一時為個人私益，思慮欠週，致觸犯本案犯行，其等經此次警、偵訊及法院
    審理、論罪科刑程序，當知所警惕，而無再犯之虞，本院認被告丁○○、乙○○
    、甲○○三人所宣告之刑，以暫不執行為適當，爰併均予宣告緩刑二年，以啟自
    新。至於被告丙○○之犯罪情節固屬輕微，惟其曾於八十九年間因過失致死案件
    ，經法院判處有期徒刑九月，緩刑三年，亦有台灣高等法院被告全國前案紀錄表
    及台灣高雄地方法院檢察署刑案資料查註紀錄表各一份在卷可佐，依最高法院二
    十五年非字第三一三號、五十四年台非字第一四八號判例意旨，縱其緩刑之宣告
    未撤銷，本件仍不得再諭知緩刑，併此敘明。扣案之土造長槍二把（槍枝管制編
    號0000000000、0000000000）、火藥一瓶、鐵珠一瓶、底火一罐（二十二片）、
    火藥填充盒二十三個及鐵條一支等物，係供犯本罪所用之獵具，依野生動物保育
    法第五十二條第一項規定，應予宣告沒收；至於遭獵捕之保育類野生動物山羌一
    隻、及非保育類之野生動物白面鼯鼠十一隻、大赤鼯鼠二隻，業經交由屏東林區
    管理處六龜工作站技術士李明穎領回，此有高雄縣政府警察局六龜分局贓物認領
    收據一紙附卷可按，爰不予宣告沒收，附此敘明。
據上論結，應依刑事訴訟法第三百六十九條第一項前段、第三百六十四條、第二百九
十九條第一項前段，野生動物保育法第四十一條第一項第一款、第五十二條第一項，
刑法第十一條、第二十八條、第四十一條第一項、第七十四條第一款，罰金罰鍰提高
標準條例第二條，判決如主文。
本案經檢察官陳新慶到庭執行職務。
中    華    民    國      九十三      年      七      月      十三      日
                      臺灣高等法院高雄分院刑事第六庭
                                  審判長法官  王憲義
                                        法官  范惠瑩
                                        法官  張盛喜
右正本證明與原本無異。
如不服本判決應於收受本判決後十日內向本院提出上訴書狀，其未述上訴理由者，
並得於提起上訴後十日內向本院補提理由書狀（均須按他造當事人之人數附繕本)「
切勿逕送上級法院」。
                                      書記官  楊茱宜
中    華    民    國      九十三      年      七      月      十三      日
【附錄本件論罪科刑法條】
野生動物保育法第十八條
保育類野生動物應予保育，不得騷擾、虐待、獵捕、宰殺或為其他利用。
但有下列情形之一，不在此限：
一  族群量逾越環境容許量者。
二  基於學術研究或教育目的，經中央主管機關許可者。
前項第一款保育類野生動物之利用，應先經地方主管機關許可；其可利用之種類、地
點、範圍及利用數量、期間與方式，由中央主管機關公告之。
前二項申請之程序、費用及其他有關事項，由中央主管機關定之。
野生動物保育法第四十一條：
有下列情形之一，處六月以上五年以下有期徒刑，得併科新台幣二十萬元以上一百萬
元以下罰金：
一  未具第十八條第一項第一款之條件，獵捕、宰殺保育類野生動物者。
二  違反第十八條第一項第二款規定，未經中央主管機關許可，獵捕、宰殺保育類野
    生動物者。
三  違反第十九條第一項規定，使用禁止之方式，獵捕、宰殺保育類野生動物者。
於劃定之野生動物保護區內，犯前項之罪者，加重其刑至三分之一。
以犯第一項之罪為常業者，處一年以上七年以下有期徒刑，得併科新台幣五十萬元以
上二百五十萬以下罰金。
第一項之未遂犯罰之。
